【裁判字號】    99,台上,7719
【裁判日期】    991209
【裁判案由】    妨害性自主
【裁判全文】
最高法院刑事判決            九十九年度台上字第七七一九號
上  訴  人  台灣高等法院檢察署檢察官
被      告  王文穗
            陳梅華
            游金文
上列上訴人因被告等妨害性自主案件，不服台灣高等法院中華民
國九十八年六月二十四日第二審判決（九十七年度上訴字第二五
九一號，起訴案號：台灣板橋地方法院檢察署九十五年度偵字第
八二一號），提起上訴，本院判決如下：
    主  文
上訴駁回。
    理  由
按刑事訴訟法第三百七十七條規定，上訴於第三審法院，非以判
決違背法令為理由，不得為之。是提起第三審上訴，應以原判決
違背法令為理由，係屬法定要件。如果上訴理由書狀並未依據卷
內訴訟資料，具體指摘原判決不適用何種法則或如何適用不當，
或所指摘原判決違法情事，顯與法律規定得為第三審上訴理由之
違法情形，不相適合時，均應認其上訴為違背法律上之程式，予
以駁回。本件原判決以公訴意旨略以：被告王文穗、游金文、陳
梅華係Ａ女（卷內代號00000000，姓名及年籍資料均詳卷）親戚
所經營工廠之員工，均明知Ａ女係未滿十四歲及身心障礙之女子
。王文穗竟基於強制性交之故意，於民國九十四年五月間某日，
在台北縣○○市○○路○○○巷十九號工廠旁邊空地，強行脫下
Ａ女褲子，令Ａ女趴在路邊車子上，違反Ａ女意願，以生殖器插
入Ａ女陰道及肛門，對Ａ女性交一次得逞；游金文則基於強制猥
褻及強制性交之概括犯意，於九十四年五月間，先後開車載Ａ女
至○○大學附近北基加油站及台北縣○○市某處，在車上強行脫
去Ａ女衣褲，以嘴巴吸Ａ女胸部，並以違反Ａ女意願之方式，以
生殖器插入Ａ女肛門之方式，連續對Ａ女性交二次得逞；陳梅華
亦基於強制性交之概括犯意，於九十四年五月間，先後將Ａ女帶
至上址○○二樓，以違反Ａ女意願之方式，將生殖器插入Ａ女陰
道及肛門，連續對Ａ女性交四次得逞。因認被告等均涉有刑法第
二百二十一條第一項第二、三款之加重強制性交罪嫌，游金文另
涉有刑法第二百二十四條之一之加重強制猥褻罪嫌等語。惟經審
理結果，認為不能證明被告等犯罪，乃維持第一審諭知被告等無
罪之判決，駁回檢察官在第二審之上訴。已詳敘明其理由，從形
式上觀察，原判決並無違背法令之情形存在。檢察官上訴意旨略
稱：(一)原判決依憑張廷安、陳俊男、Ａ女及Ｂ男（即Ａ女之父，
姓名及年籍資料均詳卷）於警詢，偵查時之陳述為判斷事實之基
礎，惟未說明上揭被告以外之人於審判外之陳述如何具有證據能
力，自有理由不備之違法。(二)原判決認定Ａ女於警詢、偵查時之
指訴與審判中不符，然未說明Ａ女於警詢時之陳述如何具有特別
可信性與必要性，復未就是否與基於發現真實之需求而具有重要
關係為必要之論述，又未就Ａ女於偵查中之陳述具有可信之特別
情況或為證明犯罪事實存否所必要而有證據能力為必要之說明，
均有判決不載理由之違法。(三)Ａ女於警詢及偵、審程序均指證被
告等有強制性交及強制猥褻之行為，雖非完全一致，然有關遭強
制性交或強制猥褻之基本事實並無變異。而Ａ女遭性侵害時間長
達數月之久，已達Ａ女無法詳細記憶之程度，且Ａ女係未滿十四
歲且為輕度智障之身心障礙者，日常生活理解能力較常人差，更
難要求Ａ女對於長達數月之多次遭性侵害之發生過程均清楚記憶
而詳細說明。況妨害性自主案件之被害人，心理上多不願回憶被
害經過及多次描述被害經過。原判決因Ａ女就遭性侵害過程之細
節陳述不一，逕認Ａ女之陳述不可採，就調查證據程序未臻妥適
，顯與證據法則有違等語。按證據之取捨及證據證明力如何，均
屬事實審法院得裁量、判斷之職權，苟其此項裁量、判斷，並不
悖乎通常一般之人日常生活經驗之定則或論理法則，又於判決內
論敘其何以作此判斷之心證理由者，即不得任意指摘其為違法，
據為提起第三審上訴之合法理由。而認定犯罪事實所憑之證據，
雖不以直接證據為限，間接證據亦包括在內；然而無論直接或間
接證據，其為訴訟上之證明，須於通常一般之人均不致有所懷疑
，而得確信其為真實之程度者，始得據為有罪之認定，倘其證明
尚未達到此一程度，而有合理之懷疑存在時，事實審法院復已就
其心證上理由予以闡述，敘明其如何無從為有罪之確信，因而為
無罪之判決，尚不得任意指為違法。又被害人立於證人地位而為
指證及陳述須無瑕疵可指，且有補強證據以擔保其指證、陳述之
真實性，始得採為斷罪之依據。經查，原判決依刑事訴訟法第三
百七十三條之規定，引用第一審判決書所記載之證據及理由，並
就Ａ女之警詢、偵查及原審所陳述內容相互勾稽後，指明Ａ女對
於如何遭被告等性侵害之順序、次數與方式等節之指訴，無一相
同，且說明Ｃ女（Ａ女之姑婆，姓名及年籍資料均詳卷）、Ａ女
、Ｂ男、Ｄ女（Ａ女之母，姓名及年籍資料均詳卷）分別在偵查
、第一審之陳述，如何無從採為Ａ女指訴之佐證，又依據陳俊男
、張廷安、Ｄ女在偵查中之證詞、行政院衛生署台北醫院說明函
、被告等之行政院衛生署台北醫院診斷證明書，敘明並無補強證
據足為Ａ女指訴屬實之擔保等旨綦詳。原判決綜合案內相關證據
，本於調查所得之心證，認檢察官所提出之證據尚不足以證明被
告等確有公訴意旨所指之犯行，所為論述及說明，核與證據法則
無違。上訴意旨(三)就同一證據資料為相異之評價，對事實審法院
證據取捨及判斷之職權行使，再為事實有無之爭執，自非適法之
上訴第三審理由。再查，本件起訴書證據並所犯法條欄一證據清
單臚列Ｂ男、張廷安、陳俊男在偵查中之證詞為認定被告等涉有
上揭罪嫌之證據，原判決就Ｂ男先後於偵查、第一審所為證詞之
內容予以比對剖析，說明如何前後不一而難以採信，另依憑被告
等經行政院衛生署台北醫院檢查後均無外觸染性軟疣（俗稱菜花
）病灶之診斷結果，認張廷安、陳俊男在偵查中就Ａ女罹患外觸
染性軟疣之證詞，無足採為不利被告等認定之依據，核非以Ｂ男
、張廷安、陳俊男在偵查中之證詞為認定被告等有公訴意旨所指
犯罪事實之基礎。再Ａ女於警詢時就其如何分別遭被告等強制性
交、強制猥褻等節之陳述，與嗣後在第一審之陳述未臻相符，原
判決既未採納Ａ女在警詢時之陳述為認定被告等有強制性交、強
制猥褻等犯罪事實之依據，未說明此部分陳述如何具有特別可信
性、必要性，復未就與判決本旨無涉之事項為不必要之說明，均
無理由欠備之違誤。上訴意旨(一)(二)執主觀之見解指摘原判決違法
，殊非合法之上訴第三審理由。衡以上述說明，應認檢察官上訴
為違背法律上之程式，予以駁回。
據上論結，應依刑事訴訟法第三百九十五條前段，判決如主文。
中    華    民    國  九十九  年   十二   月    九    日
                      最高法院刑事第十一庭
                          審判長法官  黃  一  鑫  
                                法官  張  春  福  
                                法官  林  勤  純  
                                法官  陳  國  文  
                                法官  宋  明  中  
本件正本證明與原本無異
                                      書  記  官  
中    華    民    國  九十九  年   十二   月   二十   日
                                                      Q

司法院資訊處製作；財團法人民間司法改革基金會備份。
